【裁判字號】    99,交抗,18
【裁判日期】    990430
【裁判案由】    違反道路交通管理處罰條例聲明異議
【裁判全文】
臺灣高等法院花蓮分院刑事裁定          99年度交抗字第18號
抗  告  人  甲○○
即受處分人
上列抗告人因違反道路交通管理處罰條例案件，不服臺灣花蓮地
方法院，中華民國99年3月1日所為交通事件裁定（99年度交聲字
第17號），提起抗告，本院裁定如下：
    主  文
抗告駁回。
    理  由
一、本件抗告人即受處分人（即異議人）甲○○於原法院聲明異
    議意旨略以：警員係於伊與對方和解後才開單，其作業有疏
    失，且對方應有闖紅燈，故提出本件異議云云。原法院則以
    ：經傳訊證人即花蓮縣警察局花蓮分局軒轅派出所舉發本違
    規事件之警員呂理治結稱：劉哲軒與其父於98年10月26日晚
    間約10時許至派出所報案，稱遭1輛白色BMW車迴轉時撞到，
    後照鏡掉落，該車旋即離去，劉父則表示車輛恐非劉哲軒所
    稱之廠牌，要求調閱監視錄影畫面，伊即受理；異議人則係
    翌日上午10時許撥打110報案，稱同年月26日發生車禍，伊
    同事到現場處理後，將全案交伊辦理，現場圖及照片均係伊
    事後補拍及補攝，調得之監視錄影畫面經播放與雙方觀看結
    果，劉哲軒確實認錯車型，但顏色無誤，異議人當時係走中
    正路到明禮路口要左轉明禮路，劉哲軒則係直行中正路，肇
    事地點係在十字路口，轉彎車要讓直行車先行，故認定異議
    人未讓行才開單；而上開路口有設置三色號誌燈，可以左轉
    ，然無左轉專用號誌；至於當時調閱之路口監視錄影畫面因
    未燒錄，已遭覆蓋等語，並有證人填載之舉發違反道路交通
    管理事件通知單影本、道路交通事故現場圖暨調查報告表影
    本、兩造車損影本照片15張等為證，且異議人於調查時復自
    承該路口號誌並無左轉專用號誌，當時確實駕車欲左轉之際
    與劉哲軒騎乘之機車發生車禍等語，再參諸上開車損照片，
    明確顯示異議人所駕駛之車輛右側車身有擦撞痕跡（詳見編
    號12之照片），故認證人所述及其繪製現場圖上所示2車當
    時行向，均屬可採信。異議人辯稱對方闖紅燈部分，兩造既
    係對向，異議人欲左轉，且該處無左轉專用燈，則指稱對方
    闖紅燈云云，顯屬無據。異議人於前開時、地，駕車行經有
    燈光號誌管制之上開交岔路口左轉時，未讓直行車先行之違
    規事實，既屬明確，原處分機關依前揭道路交通管理處罰條
    例第48條第1項第6款、第63條第1項第1款規定，並參酌違反
    道路交通管理事件統一裁罰基準表之規定，裁處異議人罰鍰
    新臺幣（下同）900元，並記違規點數1點，核無違誤，認異
    議無理由，予以駁回。
二、抗告意旨略以：伊於99年2月24日9時54分以電話詢問花蓮警
    分局第5組的翁先生，翁先生告知呂理治原無開立罰單之意
    ，係上級業務單位要求開立罰單。故證人呂理治於原審證稱
    係依據自己判斷開立罰單，顯係偽證。且呂理治僅依現場圖
    及劉哲瑄之筆錄即開罰單，未審酌伊之警詢筆錄。另伊於98
    年10月27日報案，請求員警調閱路口4個監視器，惟於99年2
    月24日經軒轅派出所所長韓翔宇電話告知呂理治僅調閱2個
    監視器，造成監視器未照到違規車輛的車牌號碼，讓違規車
    輛逍遙法外。故請求調閱劉哲瑄（應為劉哲軒之誤載）筆錄
    ，其證詞應可證明伊非左轉車輛未讓直行車。故請求撤銷原
    裁定，另為適法之裁定云云。
三、經查：
（一）抗告人所提以電話詢問相關人等之事實，均未能提出證據
      證明，顯難採信。至本件事故筆錄業附於卷內，且因已和
      解，故抗告人與劉哲軒之警詢筆錄均未敘及本件事故內容
      ，有上開筆錄在卷可參。
（二）交通警察或依法令執行交通稽查勤務人員，開單舉發違反
      道路交通管理處罰條例所列之違規事實，經主管機關或警
      察機關所為之裁決處罰，係公務員基於職務上權力，依法
      就特定之具體事件所為具公法上效果之單方行政行為，屬
      行政處分。基於公務員為公法上行為具有公信力之原則，
      該行政處分當可被推定為真正，且其據以依法處分之事實
      認定，亦應可推定為正確無誤，故本此公信原則，立法者
      乃賦予行政機關制定違反道路交通事件統一裁罰標準及處
      理細則，使執勤警員得當機處分，以達其維護交通秩序、
      安全之行政目的；反之，若謂公務員一切行政行為均需預
      留證據以證其實，則國家行政勢必窒礙難行，相關行政目
      的亦難達成，故刑事訴訟法就犯罪證據有關規定中，與屬
      行政秩序罰之交通違規裁罰本旨不合之部分，自不在準用
      之列。從而，交通違規行政爭訟之舉證責任原理，應非如
      刑事案件中，必須超越任何合理懷疑，始可為有罪判決之
      嚴格程度，而係應與民事訴訟之舉證責任原理相類似，亦
      即基本上應就行政機關與人民所各自主張有利於己之事實
      ，分配其應盡之舉證責任，而非逕予準用刑事訴訟法上之
      「無罪推定」原則，此觀諸行政訴訟法第136條規定，行
      政訴訟程序準用民事訴訟法第277條舉證責任分配原則之
      立法意旨，即可明瞭。是交通違規行為性質多具迅速性、
      採證上亦有稍縱即逝之不可回復等特性，舉發機關或原處
      分機關若能提出更多之法定證據方法，例如人證、書證、
      物證等證據資料，以供司法審查之交通法庭加以判斷該交
      通違規行為之存否，自屬允當。惟若因前揭交通違規行為
      特性而無法提供更多相關之書證、物證時，則舉發員警於
      司法審查之訴訟程序上立於證人地位，證述其當時親身目
      擊及見聞之交通違規行為經過，亦屬法定證據方法之一之
      人證證述，於法亦屬有據。至於舉發員警立於證人地位所
      為之證述是否可採，係取捨證據及認定事實層次問題，乃
      法院判斷職權之行使，其對於證據證明力所為之判斷，苟
      基於吾人日常生活之經驗，而未違背客觀上確實之定則，
      如證人已依法具結，則應依經驗及論理法則判斷其證明力
      為何，尚不可以舉發員警因立於先前之舉發地位，而認其
      證詞不可採。本案證人呂理治與抗告人素不相識，復無任
      何怨隙，或刻意捏造舉發素不相識、毫無冤仇之抗告人，
      並進而甘冒刑事偽證之責，於法院具結後為虛偽陳述，以
      羅織誣陷抗告人之可能或必要，且受有內政部警政署專責
      人員分級處理交通事故講習班之訓練，有該等講習班結業
      證書在卷供參(原審卷宗第23頁)，故本件承辦警員基於維
      護交通秩序、安全職責所為之車禍事故判斷，自應受到合
      法、正確之推定。抗告人未提出具體事證，任意指稱證人
      於原審之證詞係屬偽證，並不可採。
（三）原審法院為發現真實及面臨事故發生的不可重現性之兩難
      ，於99年2月2日下午2時10分傳喚本案證人呂理治及抗告
      人到庭調查事實，令證人具結以擔保其證言真實性，並就
      車禍時、地、人、物逐一審視證物，再參以證人所提之事
      故現場圖、事故調查報告書、照片紀錄表、酒精測定紀錄
      表、肇事人自首情形紀錄表等具公信力之公文書及抗告人
      於法庭之陳述等，據此認定抗告人所駕駛汽車4021-ED車
      身右側身部位所造成之物理性損害，確係因抗告人行經往
      南向中山路與明禮路交叉口時，綠燈轉彎至明禮路，與直
      行北向中山路之訴外人劉哲軒所有之重型機車5GE-290發
      生擦撞所致之心證，進而認定抗告人所有汽車4021-ED確
      為肇事車輛，此業於裁定理由中詳實論述。本院審酌原審
      法院就證據取捨及認定事實層次問題，乃法院判斷職權之
      行使，其對於證據證明力所為之判斷，苟基於吾人日常生
      活之經驗，而未違背經驗及論理法則，且實盡雙方當事人
      訴訟照料義務，原審法院既已就全卷證據逐一審酌，並無
      抗告人所稱之情形，抗告人猶執陳詞，洵無可取。
（四）又按「人民違反法律上之義務有應受行政罰之行為，僅須
      違反禁止規定或作為義務，而不以發生損害或危險為要件
      者，推定為有過失。於行為人不能舉證證明自己無過失時
      ，即應受處罰」，大法官會議著有釋字第275號解釋，足
      資參照。復按行政罰法第7條第1項固規定：「違反行政法
      上義務之行為非出於故意或過失者，不予處罰。」，惟同
      法第1條但書規定：「其他法律有特別規定者，從其規定
      。」而道路交通管理處罰條例第85條第4項規定：「依本
      條例規定逕行舉發或同時併處罰其他人之案件，推定受逕
      行舉發人或該其他人有過失」，將上開有關逕行舉發之法
      定效力予以明文化，即依上開法條意旨，抗告人既經逕行
      舉發違規，即經推定為有過失，若抗告人主張並無過失，
      應負舉證責任，此屬行政罰法第1條但書所稱之特別規定
      。故違規交通安全事件之舉證責任，經立法者基於國家
      行政遂行、證據即逝性及違規事實不可再顯性予以合理分
      配並加以立法明文化，而課予於交通安全事件之受處分人
      自證無過失之舉證責任。如抗告人認並無違規情事，自得
      向舉發單位調閱相關錄影畫面或文件等，以釐清事實真相
      。至抗告人主張證人僅調閱該事故路口2監視器而未予全
      部調閱，足以影響事實之認定，復又接續主張違規車輛係
      另有他人。惟本案依抗告人所述，確有違規之錄影紀錄，
      且事故後為釐清責任歸屬，抗告人與承辦車禍事故之警員
      及訴外人劉哲軒共同觀看事故影像，如抗告人認所調閱之
      監視器無法釐清事實真象，當時自應有所積極主張、請求
      再調閱事故路口相關或全部之監視器。惟抗告人未積極蒐
      集有利於己之證據，以利將來爭訟時釐清真相之用而致事
      證減失，自應負此項不利之責。再者，本院核閱原審全卷
      ，抗告人於原審開庭時，既自承當時確有與訴外人劉哲軒
      發生車禍、證人有讓伊看監視錄影器等語，此有原審調查
      筆錄在案供稽。故抗告人謂違規車輛另有他人云云，洵無
      足取。
（五）綜上所述，原裁定認事用法並無不合，抗告人抗告意旨仍
      執陳詞，否認違規，指摘原裁定不當，並無理由，應予駁
      回。
四、據上論結，應依道路交通管理處罰條例第89條，道路交通案
    件處理辦法第25條、第26條，刑事訴訟法第412條，裁定如
    主文。
中    華    民    國    99    年    4     月    30    日
                 交通法庭審判長法  官  何方興
                               法  官  林碧玲
                               法  官  王紋瑩
以上正本證明與原本無異。
本件不得再抗告。
中    華    民    國    99    年    4     月    30    日
                               書記官  李芸宜

司法院資訊處製作；財團法人民間司法改革基金會備份。
